臺灣高等法院民事判決　　　　　　　　　 95年度上字第566號
上　訴　人　丙○○
　　　　　　　　　　　　號
　　　　　　戊○○
　　　　　　　　　　　　之1號
　　　　　　乙○○（張振權之承受訴訟人）
　　　　　　　　　　　　號
　　　　　　甲○○
前列四人共同
訴訟代理人　林明康律師
上　訴　人　庚○○
　　　　　　壬○○
　　　　　　己○○
　　　　　　　　　　　　23號
　　　　　　癸○○
　　　　　　丑○○
　　　　　　辰○○
　　　　　　卯○○
　　　　　　寅○○
　　　　　　子○○
　　　　　　巳○○
　　　　　　丁○○
被　上訴人　午○○○
　　　　　　辛○○
前列二人共同
訴訟代理人　劉灼熙律師
上列當事人間請求分割共有物事件，上訴人對於中華民國95年4
月28日臺灣桃園地方法院89年度訴字第26號第一審判決提起上訴
，本院於96年1月16日言詞辯論終結，判決如下：
    主  文
上訴駁回。
第二審訴訟費用由上訴人丙○○、乙○○各負擔百分之二十八、
上訴人甲○○負擔百分之四十一，餘由上訴人戊○○負擔。
    事實及理由
甲、程序方面：
一、按在必要共同訴訟，共同訴訟人中一人之行為有利益於共同
    訴訟人者，其效力及於全體，民事訴訟法第56條第1項第1款
    前段定有明文。本件被上訴人等於原審起訴請求確認兩造共
    有坐落桃園縣平鎮市鎮773地號土地（面積1,819平方公
    尺，下稱系爭773地號土地）上，所設定之3處地上權（下稱
    系爭地上權）位置，並就其中被上訴人辛○○與上訴人戊○
    ○共有之地上權為分割，該訴訟標的法律關係對於共同訴訟
    人必須合一確定，是本件雖僅有上訴人丙○○、戊○○、乙
    ○○、甲○○等4人對於原判決不利部分提起上訴，此上訴
    行為形式上有利於其他共同訴訟人，則依上開規定，效力及
    於其他共同訴訟人，故與上開上訴人4人同造之其他共同訴
    訟人庚○○、壬○○、己○○、癸○○、丑○○、辰○○、
    卯○○、寅○○、子○○、巳○○、丁○○等11人亦視同上
    訴，爰併列為上訴人。
二、本件上訴人庚○○、壬○○、己○○、癸○○、丑○○、辰
    ○○、卯○○、寅○○、子○○、巳○○、丁○○等11人均
    未於言詞辯論期日到場，核無民事訴訟法第386條所列各款
    情形，爰依被上訴人等之聲請，由其一造辯論而為判決。
三、按各共有人，得自由處分其應有部分。共有物之處分、變更
    、及設定負擔，應得共有人全體之同意。民法第819條定有
    明文。次按民事訴訟法第56條第1項所謂合一確定，係指依
    法律之規定必須數人一同起訴或一同被訴，否則當事人之適
    格有欠缺，原告即因此不能得本案之勝訴判決者而言（最高
    法院47年台上字第43號判例意旨參照）。查本件被上訴人等
    以系爭773地號土地共有人之身分提起確認該土地上地上權
    之位置，係屬共有物之設定負擔，被上訴人等以系爭773地
    號土地其他全體共有人即全體上訴人等為對造提起本件訴訟
    ，有系爭733地號之土地登記謄本可憑（見本院卷(二)13-18頁
    ），本件當事人自屬適格。
四、復按確認法律關係之訴，非原告有即受確認判決之法律上利
    益者，不得提起之；確認證書真偽或為法律關係基礎事實存
    否之訴，亦同，民事訴訟法第247條定有明文。該條文立法
    理由記載，為發揮確認之訴預防及解決紛爭之功能，特擴大
    其適用範圍及於事實，然為免導致濫訴，就事實之存否，限
    於其為法律關係之基礎事實，否則即認原告無即受確認判決
    之法律上利益。爰增訂第1項後段及第2項。是有關法律關係
    之基礎事實，亦得提起確認訴訟。又所謂即受確認判決之法
    律上利益，係指法律關係之存否不明確，原告主觀上認其在
    法律上之地位有不安之狀態存在，且此種不安之狀態，能以
    確認判決將之除去者而言，若縱經法院判決確認，亦不能除
    去其不安之狀態者，即難認有受確認判決之法律上利益（最
    高法院52年台上字第1240號判例意旨參照）。本件系爭773
    地號土地上之一部設定有3處地上權，惟因年代久遠，兩造
    就系爭地上權在系爭773地號土地之位置有爭執，而部分上
    訴人又占有使用部分系爭773號土地（如原審卷(一)172頁所示
    ），苟該地上權在系爭773地號土地之位置不確定，將影響
    被上訴人等或如附表一所示所有權人或其繼受人處分系爭
    773 地號土地，亦可能侵害如附表二所示地上權人之地上權
    ，為使系爭773地號土地之所有權人及其繼受人能有效使用
    該土地以達經濟效益，且不侵害地上權人之權利，被上訴人
    等自有提起本件確認之訴之法律上利益。至被上訴人等於88
    年12 月22日就該確定地上權位置之事實提起之本件訴訟，
    雖非當時所得合法提起之確認訴訟，惟事後民事訴訟法第
    247條既經增訂事實存否之訴為合法確認訴訟之範圍，依程
    序從新之原則，被上訴人等提起本件訴訟自屬合法。上訴人
    丙○○、戊○○、乙○○、甲○○等以被上訴人等所確認者
    係地上權位置之事實，非合法確認訴訟，自不足採。
五、又按民事訴訟法第400條第1項所定之一事不再理原則，乃指
    同一事件已有確定之終局判決者而言。所謂同一事件，必須
    同一當事人就同一法律關係而為同一之請求，始為相當，倘
    此三者有一不同，即不得謂為同一事件，自不受確定判決之
    拘束（最高法院19年上字第278號判例參照）。查台灣桃園
    地方法院83年度簡上字第91號係被上訴人等之被繼承人張傳
    釗基於系爭773地號土地共有人身分請求部分上訴人等之被
    繼承人張傳榜拆除如附圖二所示編號建物之訴訟事件，有
    該案歷審民事判決影本附卷可稽（見原審卷(一)51-58頁、本
    院卷(一)84-88頁），且經本院依職權調閱該民事卷宗無訛，
    核與本件被上訴人等係以系爭773地號土地共有人及地上權
    人之身分確認地上權實際位置之法律關係及請求均不同；又
    本件上訴人等除為張傳榜之子孫外，另包括張阿石、張阿福
    2支之派下子孫等情，有兩造所不爭之繼承系統表可憑（見
    本院卷(二)55頁），亦非前開拆屋還地事件之當事人僅張傳榜
    1人所能含括，是本件訴訟與台灣桃園地方法院83年度簡上
    字第91號事件，自非同一事件。上訴人丙○○、戊○○、乙
    ○○、甲○○等抗辯本件確認地上權位置之訴訟與前開事件
    係同一事件云云，自無足取。
乙、實體方面：
一、被上訴人等主張：系爭773地號土地自日據時期起，即為伊
    等之先父張傳釗單獨所有，由於系爭773地號土地建有建坪
    共約500平方公尺之祖厝1棟，為張傳釗與訴外人即上訴人等
    之先祖張傳榜、張阿石、張阿福等4人所共有，但並未辦理
    保存登記。惟上開祖厝早由上述先祖4人議定分割辦法。其
    內容為約定正廳即如附圖一所示編號Ｂ、Ｃ部分歸雙方長男
    即被上訴人辛○○及上訴人戊○○各取得2分之1。至其餘如
    附圖一所示編號Ａ部分房屋面積約330平方公尺之祖厝房屋
    ，則分歸上訴人等之先祖張傳榜、張阿石、張阿福等3人，
    目前係由全體上訴人等共同繼承。其餘如附圖一編號Ｄ部分
    之祖厝房屋則歸由張傳釗個人取得，目前已由被上訴人辛○
    ○個人單獨繼承。雙方及其子孫即本件兩造早已按此約定分
    管使用迄今已近百年之久。迨於光復初年，上訴人等之先祖
    張傳榜等3人，以該祖厝既未辦保存登記，而其3人對系爭
    773地號土地又無任何應有部分，故懇求張傳釗贈與其等依
    上述分割約定所取得之祖厝基地，並協同辦理上開祖厝之保
    存登記，藉以保障其等對祖厝之權益，經由伊等先父張傳釗
    慨允贈與依分割取得祖厝地基面積約略相當之應有部分6分
    之1。雙方除辦理系爭773地號土地之移轉外，因上述祖厝建
    物權利人與土地所有權人並不相同，依當時地政法令「台灣
    省各縣市辦理土地登記有關建築改良物登記補充要點」第5
    條第2項之規定，必須先行就該祖厝之基地辦理地上權登記
    ，然後方可辦理建物保存登記。故雙方乃先行依照當時祖厝
    各共有人，按其依分割約定取得之各部分祖厝基地之面積辦
    理3處之地上權設定登記。只因當時地政機關於各縣市之地
    籍圖登記尚未完成，且由於受當時測量技術所限，故未能將
    兩造所設定僅為一定面積之地上權確定其位置。又由於其後
    上訴人等先祖3人對其所共同分得之祖厝權益問題發生爭執
    ，故未完成建物登記及確定地上權位置手續，致為上訴人等
    乘機作為竊占超過其應有部分面積土地之藉口，故有依當時
    兩造先祖原意，就其所分得部分祖厝之地基確定其地上權位
    置之必要等情，爰依所有權及地上權等相關規定，求為判命
    (一)確認被上訴人辛○○與上訴人戊○○共有設定於系爭773
    地號土地上，設定權利範圍為23.27平方公尺、權利範圍各2
    分之1之地上權，其位置如附圖一所示編號Ｂ、Ｃ部分，並
    應分割如附圖一所示：編號Ｂ部分，面積11.63平方公尺，
    分歸上訴人戊○○取得；編號Ｃ部分，面積11.64平方公尺
    ，分歸被上訴人辛○○取得。(二)確認上訴人丙○○、乙○○
    、甲○○共有設定於系爭773地號土地上，設定權利範圍為
    339.7平方公尺之地上權，其位置如附圖一所示編號Ａ部分
    。(三)確認被上訴人辛○○所有設定於系爭773地號土地上，
    設定權利範圍為153.43平方公尺之地上權，其位置如附圖一
    所示編號Ｄ部分。(四)上訴人應協同辦理前開登記之判決。原
    審僅判准被上訴人等前開(一)、(二)、(三)部分之請求，並駁回前
    開(四)部分之請求，上訴人等就其敗訴部分不服，聲明上訴。
    被上訴人等並於本院聲明：上訴駁回（原審駁回被上訴人等
    前開(四)部分之請求，未據被上訴人等上訴，而告確定）。
二、上訴人丙○○、戊○○、乙○○、甲○○則以：土地一部贈
    與證書所載是指就田地、774番、773番建物敷地、772番
    一（之一）、773番原野地等各別不同地號之土地，依受贈
    人實際持分並取得土地使用，絕非僅就某一特定地號土地取
    得使用，至該贈與證書內所載「773番原野係對建物敷地上
    ，建設正廳中宮透出後方向北面言持分換算土地取得使用之
    事」，係指773地號林地之原則性範圍，而773番地號土地「
    建物敷地」部分為「773番建物敷地是依771番相連」，並輔
    以受贈人實際占有使用情形，而為界定，因伊等實際占有者
    即為其分家所得「正橫屋自西至東連四間及面前牛欄壹棟貳
    間計六間。」之建築物或工作物，亦即為附圖二所示編號
    之建物，且依附圖二所示編號之建物於82年間改為水泥
    房前係為磚造房，於38年辦理系爭地上權登記時或之前確係
    供養牛及看護牛隻之用，故如附圖二所示編號之建物確屬
    本件地上權位置所在，而此重要爭點地上權位置之確認，亦
    經台灣桃園地方法院83年度簡上字第91號確定判決認定在案
    ，兩造不得作相反之主張或判斷，始符民事訴訟上誠信原則
    。又30年間所簽訂之承諾書係有關773地號上房屋所有權之
    爭議及其解決方式，與本件地上權無關。又系爭地上權既登
    記為張傳榜名下，依民法第758條之規定即屬張傳榜個人所
    有，並非與張阿石、張阿福共有，況且張阿石、張阿福與張
    傳榜三人取得773地號上房屋為91坪，並非地上權登記之102
    坪7合6勺，益徵該地上權並非共有。縱令登記為張傳榜個人
    名下之地上權，為與張阿石、張阿福等3人所共有，則將如
    附圖二所示張阿石、張阿福、張傳榜所分得之「房屋」（即
    該附圖二所示編號）面積，亦未逾附表二編號甲、
    乙所示地上權中上訴人丙○○、戊○○、乙○○、甲○○登
    記地上權之面積等語，資為抗辯。並於本院聲明：(一)原判決
    廢棄。(二)前開廢棄部份，被上訴人等在第一審之訴駁回。
三、上訴人丁○○方面：
    未於言詞辯論期日到場，亦未提出書狀作何聲明或陳述，惟
    於本院履勘現場時稱：確有承諾書等語。
四、上訴人寅○○方面：
    未於言詞辯論期日到場，亦未提出書狀作何聲明或陳述，惟
    於本院履勘現場時稱：伊係張阿石後代，張傳榜確實抽到附
    圖二編號之房屋，該屋前突出物在伊小時候即存在，係供
    堆放雜物之用，「壽」字籤所載面前是指主屋之面前，牛欄
    就是上訴人丙○○所提出之照片；又承諾書係就張火榮分得
    之土地及房屋由3人共有，只不過登記在張傳榜名下，而附
    圖二編號之房屋，因係張傳榜當家就將此部分之地上權登
    記在張傳榜名下，有承諾書可佐，且此部分之地上權係包括
    在土地一部贈與證書內等語。
五、上訴人辰○○、卯○○方面：
    均未於言詞辯論期日到場，惟據其於原審所為之陳述略以：
    地上權位置應依雙方當事人目前各自實際使用土地上所建房
    屋位置確定。
六、上訴人庚○○、丑○○、壬○○、己○○、癸○○、子○○
    、巳○○方面：
    均未於言詞辯論期日到場，亦未提出書狀作何聲明或陳述。
七、被上訴人等主張：系爭773地號土地，為兩造所共有，其應
    有部分各如附表一所示，其上並設定3處之地上權，地上權
    人及其應有部分則如附表二所示，又該3處地上權位置於辦
    理設定登記時並未登載於地政機關之相關資料，致兩造有所
    爭執等之事實，業據提出與其等所述相符之系爭土地登記謄
    本為證，並經原審依被上訴人等之聲請向桃園縣平鎮地政事
    務所調取系爭地上權之設定登記資料，經該所函覆稱：因年
    代久遠查無原收件相關資料等語在案（見原審卷(一)228-243
    頁、卷(三)126-131頁），復為上訴人等所不爭執，堪信屬實
    。
八、被上訴人等再主張系爭3處地上權之實際位置，為如附圖一
    所示編號Ａ、ＢＣ、Ｄ處，則為上訴人丙○○、戊○○、乙
    ○○、甲○○等所否認，並以前開情詞置辯。是本件兩造爭
    點厥為當時設定系爭3處地上權之位置為何？爰析述如下：
  (一)查被上訴人等主張系爭3處地上權之設定，係因系爭773地號
    土地自日據時期即為伊等之父張傳釗單獨所有，其上建有建
    坪共約500平方公尺之祖厝1棟，為張傳釗與訴外人即上訴人
    等之先祖張傳榜、張阿石、張阿福等4人所共有，但並未辦
    理保存登記，嗣經上述先祖4人議定祖厝分割辦法，約定正
    廳即如附圖一所示編號Ｂ、Ｃ部分歸雙方長男即被上訴人辛
    ○○、上訴人戊○○各取得2分之1（分別繼承自張傳釗、張
    傳榜），如附圖一編號Ａ部分面積約330平方公尺之祖厝房
    屋，則分歸上訴人等之先祖張傳榜、張阿石、張阿福等3人
    ，目前係由全體上訴人等共同繼承，其餘如附圖一編號Ｄ部
    分之祖厝房屋則歸由張傳釗個人取得，現已由被上訴人辛○
    ○個人單獨繼承。其後張傳釗因顧念手足之情，乃贈與系爭
    773地土地應有部分各18分之1予張傳榜、張阿福、張阿石3
    人，合計應有部分6分之1，使該3人得以取得祖厝基地之應
    有部分，惟因張傳釗仍保有系爭773地號土地6分之5之應有
    部分，張傳榜等3人為保權益，並依當時地政法令「台灣省
    各縣市辦理土地登記有關建築改良物登記補充要點」第5條
    第2項之規定：「土地與建物權利人不同者，除填載『建物
    填報表』外，不論已否辦理建物保存登記，仍應依照土地登
    記規定，先聲請辦理地上權登記，經審查證明無誤後，分別
    登記土地登記總簿之他項權利部，及建物標示部」，乃復請
    求就所分得之祖厝部分之基地設定地上權，伊等之父始依其
    等分得祖厝大小，為其等設定面積為339.7平方公尺之地上
    權，又由於祖厝之正廳由雙方長子即被上訴人辛○○、上訴
    人戊○○共同取得，而就正廳基地設定面積23.27平方公尺
    之地上權，且各有應有部分2分之1。而被上訴人辛○○個人
    就所分得祖厝部分之基地，乃設定面積為153. 43平方公尺
    之地上權，現地上權人及其應有部分即如附表二所示等語，
    亦有被上訴人等提出之系爭773地號土地原始地籍登記謄本
    、覺書、系爭土地日據時期土地登記簿謄本、土地一部贈與
    證書、承諾書、台灣省各縣市辦理土地登記有關建築改良物
    登記補充要點為證（見本院卷(一)第85、86、90、130、131、
    15 8-168頁）。
  (二)次查，上訴人寅○○於本院履勘現場時稱：伊係張阿石後代
    ，上訴人確實抽到附圖二編號之房屋，又承諾書係就張火
    榮分得之土地及房屋由3人（應指張阿福、張阿石、張傳榜
    ，此觀諸本院卷(一)56頁之承諾書自明）共有，只不過登記在
    張傳榜名下，而附圖二編號之房屋，因係張傳榜當家就將
    此部分之地上權登記在張傳榜名下，而本件地上權係包括在
    土地一部贈與證書內等語（見本院卷(二)186頁反面、187頁正
    面）。
  (三)再查，上訴人丙○○稱：「（法官問：當時為何作地上權設
    定登記？如何約定？）當時贈與書我們是18分之1，土地因
    為我們超過18分之1，所以使用權登記下來。」、「（法官
    問：那就是依照土地一部贈與書契約書而來？）對的。」、
    「（法官問：38年在本案作第1次地上權登記是依照土地一
    部贈與契約書而來？）對。」、「（法官問：地上權為何沒
    有登記土地所有權人？）本來是6房人，張傳榜是管理人，
    有6個兄弟，每人6分之1，因為第3、6房沒有娶親，所以分
    到是用輪流工作祭祀母地，裡面寫的非常清楚。」等語（見
    本院卷(二)31頁反面、32頁正面），再佐以上訴人訴訟代理人
    所提系爭地上權於38年12月8日登記時僅登記為張傳榜等2人
    、張傳榜、張傳釗所有，有該登記簿謄本可憑（見本院卷(二)
    38頁），是依丙○○所陳，本件地上權之登記係依土地一部
    贈與契約書而來，而該地上權未如土地一部贈與證書登記為
    共有而僅登記為張傳榜名下，係因張傳榜為管理人，但實際
    仍由受贈之子孫輪流工作祭祀母地，故依土地登記簿謄本登
    記張傳榜名下之地上權權利人應包括依土地一部贈與契約書
    中所受贈之人及其子孫。
  (四)又查，如附圖二所示編號建物為兩造之祖厝，為兩
    造所不爭，而其中相當於附圖二編號、建物中間有正廳
    ，為張傳釗、卯○○、張傳榜及全體子孫共用、其內供奉兩
    造先祖，相當附圖二編號建物為張槫榜使用，相當於附圖
    二編號建物為卯○○使用，相當於附圖二編號建物為張
    傳垚使用等情，分據台灣桃園地方法院83年度簡上字第91號
    事件當事人即張傳釗及張傳榜之訴訟代理人於83年8月22日
    承審法官現場履勘時陳明在卷，互核無異等情，有該筆錄及
    現場簡圖可憑（見台灣桃園地方法院83年度簡上字第91號卷
    41-44頁），再依兩造所不爭之繼承系統表（見本院卷(二)55
    頁）所示，張傳垚為張阿石子孫、卯○○為張阿福（繼承系
    統表雖記載為張子福，惟依土地一部贈與證書記載為張阿福
    ，該張子福與張阿福應屬同一人）子孫，亦即就相連之祖產
    房舍，張傳釗與含括張阿福、張阿石在內之張傳榜及其子孫
    ，係依該祖產正廳為界分南北各自使用之，核與雙方於35年
    11月25日所訂立之「土地一部贈與證書」其上載明：「批明
    本贈與土地，…七七三番原野係對建物敷地上建設正廳中宮
    透出後方向北面言持分換算土地取得使用之事」等語（見本
    院卷0000-000頁）相符。
  (五)綜上，依被上訴人等之主張、上訴人寅○○、丙○○所言、
    系爭土地上之祖厝使用狀況、土地一部贈與契約書所載，系
    爭地上權登記原登記面積、其中最小面積地上權登記為張傳
    榜、張傳釗共有，另二面積較大之地上權則分別登記為張傳
    榜、張傳釗單獨所有，相互比對，可知系爭3處地上權，應
    係張傳釗、張傳榜、張阿福、張阿石等4人就系爭773地號土
    地上祖厝之使用範圍所為之設定登記，並約定張傳榜、張阿
    福、張阿石等3人就系爭773地號土地所取得之使用範圍，係
    以兩造共有祖厝正廳之中線延伸以北之祖厝基地為準，即如
    附圖一所示編號Ｂ、Ａ部分為張傳釗贈與並為張傳榜、張阿
    福、張阿石等3人設定地上權之位置，另如附圖一所示編號
    Ｃ、Ｄ部分則仍保留由張傳釗所有並設定地上權，其中有關
    張阿福、張阿石得使用之祖厝部分，並由張傳榜以管理人之
    身分登記之，經核與被上訴人等主張該祖厝之分割方法與系
    爭3處地上權之設定方式相符，自堪信被上訴人等之主張為
    真實。
  (六)至上訴人丙○○、戊○○、甲○○、乙○○另抗辯土地一部
    贈與證書所載係包括所有受贈土地之約定，其中有關「773
    番原野係對建物敷地上，建設正廳中宮透出後方向北面言持
    分換算土地取得使用之事」，係指773號林地之原則性範圍
    ，而系爭773番地號土地「建物敷地」部分為「773番建物敷
    地是依771番相連」，並輔以受贈人實際占有使用情形，而
    為界定，因伊等實際占有者即為其分家所得「正橫屋自西至
    東連四間及面前牛欄壹棟貳間計六間。」之建築物或工作物
    ，亦即為附圖二所示編號之建物，故伊等所有之地上權
    應包括如附圖二所示編號之建物云云。惟查：
    １依土地一部贈與證書後附之土地明細（見本院卷(一)106-10
      9頁），可知張阿福、張阿石、張傳榜受贈土地包括771番
      地類田、772番地類山林（應係原野之誤載）、773番地類
      建物敷地、774番地類、772番之1地類建物敷地等；又
      該贈與證書另記載「批明本贈與之土地田部分是依770番
      及溝唇相連，774番是依773番相連，773番建物敷地是依
      771 番相連，772番一是依773番相連之部分，773番原野
      係對建物敷地上建設正廳中宮透出後方向北面言持分換算
      土地取得使用之事」等語，該贈與範圍之記載，並未見有
      772番地類原野部分，然觀諸773番地類為建物敷地、772
      番地類為原野，且依附圖一所示祖厝後方為772番（即現
      為772 -5、772-3地號，此可依台灣桃園地方法院82年度
      壢簡字第365號卷167頁之複丈成果圖可明）之土地，可知
      「773番原野係對建物敷地上建設正廳中宮透出後方向北
      面言持分換算土地取得使用之事」，其中773番應係772番
      之誤載，是上訴人丙○○、戊○○、甲○○、乙○○抗辯
      有關土地一部贈與證書記載「773番原野係對建物敷地上
      建設正廳中宮透出後方向北面」等語，並非針對773地號
      之土地，固非無據。然再依土地一部贈與證書所載「773
      番建物敷地是依771番相連」，係指773番建物敷地贈與範
      圍係773番與771番相連部分，再對照如附圖二所示771地
      號在773地號北面，及屬原野之772地號係以773地號上之
      建設正廳中宮透出後方向北面為分界，可知有關屬建物敷
      地之773地號亦應以建設正廳中宮透出向北面為分界，並
      為土地一部贈與證書之真意，蓋有關無共有地上物存在之
      772番原野土地，雙方即以共有之祖厝正廳中線為界線，
      則有該共有祖厝存在之773番土地，衡諸常情，自亦應以
      此為其界線，再參諸前述祖厝使用之現況，益徵773地號
      土地雙方係以建設正廳中宮透出分南北為分界。
    ２次查，上訴人丙○○、戊○○、甲○○、乙○○另抗辯如
      附圖二所示編號之建物，原屬牛欄，依昭和16年即民國
      30年書立決議書所載，由張傳榜分得者包括該牛欄在內，
      則系爭地上權之位置自包括原屬牛欄在內附圖二所示編號
      之建物。然查，如附圖二所示編號建物並未與771地
      號相連，則該建物是否即為土地一部贈與證書所載「773
      番建物敷地是依771番相連」，已非無疑。再觀諸張傳榜
      取得如附表二所示編號甲、乙之地上權於38年12月3日登
      記時係以建築改良物為建物，此有當時之土地登記謄本可
      憑（見本院卷(一)64頁），而上訴人丙○○、戊○○、甲○
      ○、乙○○亦稱係依當時建物位置所在設定地上權等語，
      且為被上訴人所不爭（見本院卷(二)32頁反面），而附圖二
      所示編號建物改建前即屬牛欄1棟2間等情，亦經張傳釗
      、張傳榜之訴訟代理人於台灣桃園地方法院82年度壢簡字
      第365號事件在82年8月7日現場履勘時確認在卷，有該訴
      訟代理人簽名確認之現狀簡圖可憑（見於台灣桃園地方法
      院82年度壢簡字第365號卷76頁），被上訴人等於本院否
      認該牛欄並非位於如附圖二所示編號之位置，自不足採
      。是本件兩造爭執者乃在於38年間在如附圖二所示編號
      建物改建前牛欄是否屬建築改良物而為系爭地上權約定之
      設定範圍內？查上訴人丙○○、戊○○、甲○○、乙○○
      固提出附圖二所示編號建物改建前為磚造屋，並提出該
      磚造屋之照片為憑（見本院卷(一)213頁），惟上訴人寅○
      ○則稱伊小時候牛欄為泥土造，而上訴人丙○○所提出之
      磚造屋照片係伊15、16歲時所改建等語（見本院卷(一)186
      頁反面），以上訴人寅○○係36年5月21日出生（見原審
      卷(三)62頁戶籍謄本所載），該磚造屋應係50年左右才建造
      ，核與張傳榜之訴訟代理人戊○○於台灣桃園地方法院83
      年度簡上字第91號事件中所述原為牛舍，約於4、50年改
      建成人住等語（見台灣桃園地方法院83年度簡上字第91號
      卷99頁反面），大致相符，是該照片所示之磚造屋自非上
      訴人丙○○所稱於38年12月3日設定系爭地上權時存在牛
      欄之狀況；雖上訴人丙○○、戊○○、甲○○、乙○○之
      訴訟代理人稱該磚造屋之前身為土造屋，並舉與牛欄相鄰
      之土造屋照片為憑（見本院卷(一)213頁、台灣桃園地方法
      院82年度壢簡字第365號卷20、160頁），然此為上訴人丙
      ○○、戊○○、甲○○、乙○○所主張與牛欄相鄰他屋之
      狀況，尚不足以證明38年間該牛欄之狀況，且與附圖二所
      示編號建物相隔而位於774地號上之建物為磚造豬舍建
      物等情，亦經台灣桃園地方法院83年度簡上字第91號事件
      中承審法官現場勘驗屬實，有該勘驗筆錄可憑（見台灣桃
      園地方法院83年度簡上字第91號卷99頁反面），是上訴人
      丙○○、戊○○、甲○○、乙○○尚未能舉證證明如附圖
      二所示編號建物於38年間之狀況。次查，證人張振月於
      台灣桃園地方法院83年度簡上字第91號事件中證稱：40、
      41年如附圖二所示編號(一)位置之建物為泥牆房子，伊幫忙
      修改屋頂部分，磚牆部分並非伊所修改，修改前該屋有二
      間房間，一間是牛欄、一間是放肥料、農具的倉庫，吃飯
      在別地方吃，吃完再回來牛欄旁邊睡，樑是竹子、牆是泥
      土牆，牛舍旁邊有放床，因人要照顧牛等語（見台灣桃園
      地方法院83年度簡上字第91號卷103-105頁），是依證人
      張振月所述該牛欄以係以竹為樑、以泥土為牆，且僅供作
      為牛舍及放置肥料、農具之倉庫，雖有人居住其內，但僅
      以照顧牛隻為目的，非在該處為一般正常之起居，以該屋
      之構造簡略、僅供農牧之用，實難與上訴人丙○○、戊○
      ○、甲○○、乙○○等人所稱本件地上權包括如附圖二所
      示編號建物之部分祖厝，可相比擬，自難認係屬一般供
      人居住使用之建築改良物而為本件地上權設定之範圍。至
      證人劉金曾、徐發任、張阿聲、梁錫妹雖分別於台灣桃園
      地方法院83年度簡上字第91號、82年度壢簡字第365號事
      件中證稱張傳榜自始居住該牛欄內等語（見台灣桃園地方
      法院83年度簡上字第91號卷102-107頁、82年度壢簡字第
      365 號卷14 7頁正、反面），然均未如證人張振月係明確
      證述張傳榜居住其內係以看顧牛隻為目的，其等證詞自不
      足為上訴人丙○○、戊○○、甲○○、乙○○有利之認定
      。又該決議書乃張阿福、張阿石、張傳榜分家時所書立之
      書面，並由張傳榜抽壽字籤分得包括祖厝4間及牛欄2間，
      有該決議書可憑（見本院卷(一)110-111頁），縱由張傳釗
      書立之，亦無拘束張傳釗之效力；況且當時之牛欄僅係供
      飼養牛隻及倉庫之簡陋工作物，與張傳榜等3房所分得可
      供人正常居住之祖厝相較，兩造先祖是否將該牛欄所在亦
      設定地上權，實有疑義，自不得以設定系爭地上權前張傳
      榜因分家業已取得該牛欄，即認該牛欄即為所設定地上權
      之約定範圍內；至該牛欄雖屬工作物得為地上權設定之對
      象，然若非地上權權利人及義務人合意設定之對象，並不
      當然因係工作物即在所屬設定之地上權約定範圍內，併此
      敘明。
    ３上訴人丙○○、戊○○、甲○○、乙○○再抗辯系爭地上
      權既登記為張傳榜名下，依民法第758條之規定即屬張傳
      榜個人所有，並非與張阿石、張阿福共有，況且張阿石、
      張阿福與張傳榜三人取得773地號上房屋為91坪，並非地
      上權登記之102坪7合6勺，益徵該地上權並非共有云云。
      惟查，上訴人丙○○既自陳系爭地上權之登記依土地一部
      贈與證書而來，且地上權登記未如土地登記為共有係因張
      傳榜為管理人等語，已如前述，而該土地一部贈與證書所
      載之贈與範圍亦以張阿福、張阿石、張傳榜3人為受贈對
      象而未能區分，再參前開上訴人寅○○所稱張阿石所分得
      如附圖二編號之祖厝係依土地一部贈與證書而來並包括
      在本件地上權範圍內，則本件地上權之範圍自包括張阿福
      、張阿石、張傳榜分得之部分，尚不容上訴人丙○○、戊
      ○○、甲○○、乙○○以系爭地上權僅登記張傳榜為權利
      人而否決張阿石、張阿福對該登記地上權所得主張之權利
      ；至系爭地上權之登記既亦係依土地一部贈與證書而來，
      為上訴人丙○○所陳，已如前述，縱登記地上權之面積與
      張阿福、張阿石、張傳榜等所取得系爭773地號土地應有
      部分換算之土地面積不符，亦非可充作系爭地上權僅為張
      傳榜個人所有而不包括張阿石、張阿福部分之依據。是上
      訴人丙○○、戊○○、甲○○、乙○○此部分之抗辯，自
      不足採。
    ４上訴人丙○○、戊○○、甲○○、乙○○再抗辯縱令登記
      為張傳榜個人名下之地上權，為與張阿石、張阿福等3人所
      共有，則將如附圖二所示張阿石、張阿福、張傳榜所分得
      之「房屋」（即如附圖二所示編號）亦未逾附表
      二編號甲、乙所示地上權中上訴人丙○○、戊○○、乙○
      ○、甲○○登記地上權之面積云云。經查，系爭773地號
      上兩造之祖厝現狀雖為如附圖二所示編號至，然系爭
      773地號土地於83年3月7日台灣桃園地方法院82年度壢簡
      字第365號事件中經承審法官現場履勘，並諭地政人員繪
      製現場建物位置等情，有該勘驗筆錄及如附圖三所示之複
      丈成果圖可憑（見台灣桃園地方法院82年度壢簡字第365
      號卷146頁反面、152頁），經比對該二圖，其中如附圖二
      所示編號建物顯然與在同一位置之附圖三著色之建物形
      狀容有不同，且面積較小，因該祖厝為年代久遠之舊屋，
      自應以83年3月7日之狀況較符合38年之狀況，則以附圖三
      占用系爭773地號之紅色部分面積（0.0185公頃換算為185
      平方公尺），再加上如附圖二所示編號、建物面積（
      即107、78平方公尺）合計為370平方公尺（即185+107+78
      =370）平方公尺，顯已逾張傳榜所登記地上權之面積351.
      53 5平方公尺（即339.7+23.27÷2=351.535），是系爭地
      上權之範圍自不包括附圖二所示編號之建物甚明。是上
      訴人丙○○、戊○○、甲○○、乙○○以附圖二編號至
      建物面積總合未超過張傳榜登記之系爭地上權面積，抗
      辯系爭地上權範圍包括如附圖二編號之建物，自不足採
      。
    ５上訴人丙○○、戊○○、甲○○、乙○○再抗辯有關系爭
      地上權之位置，此重要爭點，業經台灣桃園地方法院83年
      度簡上字第91號確定判決認定在案，兩造不得作相反之主
      張或判斷，始符民事訴訟上誠信原則云云。惟按確定判決
      之既判力，固以訴訟標的經表現於主文判斷事項為限，判
      決理由並無既判力，但法院於判決理由中，就訴訟標的以
      外，當事人主張之重要爭點，本於當事人辯論之結果已為
      判斷時，對此重要爭點所為之判斷，除有顯然違背法令，
      或當事人已提出新訴訟資料，足以推翻原判斷之情形外，
      應解為在同一當事人就該已經法院判斷之重要爭點，不得
      作相反之主張或判斷，始符民事訴訟上誠信原則（最高法
      院92年度台上字第315號判決意旨參照）。然查本件訴訟
      與前案之台灣桃園地方法院83年度簡上字第91號事件之當
      事人並非完全相同，已如前述，況且本件訴訟中被上訴人
      等另提出同時設定之如附表二編號甲、丙部分之地上權，
      及張阿石子孫即上訴人寅○○主張張阿石分得之祖厝登記
      在張傳榜名義之地上權範圍內，暨上訴人丙○○自陳該地
      上權未依分得土地所權人登記而僅登記在管理人張傳榜名
      下等語，是本件當事人所提出之資料，依前開所述，已足
      以推翻台灣桃園地方法院83年度簡上字第91號判決之認定
      ，本院自無受該確定判決之拘束。上訴人丙○○、戊○○
      、甲○○、乙○○抗辯被上訴人等就系爭地上權位置之所
      在，不得為與台灣桃園地方法院83年度簡上字第91號判決
      相反之主張或判斷，自不足取。
九、如附表二編號甲之地上權係上訴人辛○○與被上訴人戊○○
    所共有，應有部分各2分之1，已如前述。按各共有人得隨時
    請求分割共有物，但因物之使用目的不能分割或契約定有不
    分割之期限者，不在此限；共有物之分割，依共有人協議之
    方法行之，分割之方法不能協議決定者，法院得因任何共有
    人之聲請，命為原物分配於各共有人。本節規定，於所有權
    以外之財產權，由數人共有或公同共有者，準用之。民法第
    823條第1項、第824條第1項、第2項、第831條分別定有明文
    。經查，被上訴人辛○○復主張上揭共有之地上權並無不能
    分割之情形，亦無不分割之約定，惟迄今仍無法協議分割之
    事實等語，亦為上訴人戊○○所不爭執，則被上訴人辛○○
    請求裁判分割上揭與上訴人戊○○共有之地上權，尚無不合
    ，應予准許。次查，被上訴人辛○○復主張上揭共有之地上
    權，其分割方式如附圖一編號Ｂ、Ｃ，其中編號Ｂ面積11.6
    3平方公尺部分之地上權歸上訴人戊○○取得，編號Ｃ面積
    11.64平方公尺部分之地上權則歸被上訴人辛○○取得。查
    該2部分之地上權形狀相同，面積僅有0.01平方公尺之差異
    ，應認價值相當，而無相互以價金找補之問題，且上訴人戊
    ○○對於被上訴人辛○○主張如附圖所示編號B、C部分之分
    割方案表示同意（見原審卷(三)120頁、本院卷(一)37頁），應
    認係符合2位共有人之利益均等和公平原則，而屬合法、適
    當、公平之分割方法。
十、綜上所述，被上訴人等主張系爭地上權係兩造先祖就祖厝之
    分管所為之設定，且該分管界限為祖厝正廳中線，為可採。
    上訴人丙○○、戊○○、甲○○、乙○○抗辯系爭地上權為
    張傳榜單獨所有，且範圍及於祖厝以外如附圖二所示編號
    之建物，為不可採。從而，被上訴人等本於所有權、地上權
    等法則，請求確認如附表二所示編號甲、乙、丙之地上權其
    位置分別為如附圖一所示ＢＣ、Ａ、Ｄ部分，並准予就如附
    表二所示編號甲之地上權分割，由被上訴人辛○○取得如附
    圖一編號Ｃ部分之地上權，由上訴人戊○○取得如附圖一編
    號Ｂ部分所示之地上權，為有理由，應予准許。是則原審就
    此部分為被上訴人等勝訴之判決，於法並無不合。上訴意旨
    指摘原判決不當，求予廢棄改判，為無理由，應予駁回。
十一、本件事證已臻明確，兩造其餘之主張、陳述及所提之證據資
    料，核與判決結果無何影響，爰不一一論述。
據上論結，本件上訴為無理由，爰判決如主文。
中　　華　　民　　國　　96　　年　　1　　月　　30　　日
　　　　　　　　　  民事第十五庭
                        審判長法　官 黃騰耀
　　　　　　　　　　　        法　官 黃國永
　　　　　　　　　　　        法　官 李媛媛
正本係照原本作成。
如不服本判決，應於收受送達後20日內向本院提出上訴書狀，其
未表明上訴理由者，應於提出上訴後20日內向本院補提理由書狀
（均須按他造當事人之人數附繕本）上訴時應提出委任律師或具
有律師資格之人之委任狀；委任有律師資格者，另應附具律師資
格證書及釋明委任人與受任人有民事訴訟法第466條之1第1項但
書或第2項（詳附註）所定關係之釋明文書影本。
中　　華　　民　　國　　96　　年　　1 　 月　　31　　日
                              書記官 秦仲芳
附註：
民事訴訟法第466條之1（第1項、第2項）：
對於第二審判決上訴，上訴人應委任律師為訴訟代理人。但上訴
人或其他法定代理人具有律師資格者，不在此限。
上訴人之配偶、三親等內之血親、二親等內之姻親，或上訴人為
法人、中央或地方機關時，其所屬專任人員具有律師資格並經法
院認為適當者，亦得為第三審訴訟代理人。
附表一
系爭土地共有人明細：
┌────┬─────┬───────┐
│稱  謂  │姓    名  │應有部分比例  │
├────┼─────┼───────┤
│原  告  │午○○○  │33/180        │
├────┼─────┼───────┤
│同  上  │辛○○    │117/180       │
├────┼─────┼───────┤
│被  告  │庚○○    │1/288         │
├────┼─────┼───────┤
│同  上  │子○○    │4/288         │
├────┼─────┼───────┤
│同  上  │丑○○    │1/288         │
├────┼─────┼───────┤
│同  上  │壬○○    │1/288         │
├────┼─────┼───────┤
│同  上  │己○○    │1/288         │
├────┼─────┼───────┤
│同  上  │癸○○    │2/216         │
├────┼─────┼───────┤
│同  上  │卯○○    │1/36          │
├────┼─────┼───────┤
│同  上  │辰○○    │1/36          │
├────┼─────┼───────┤
│同  上  │寅○○    │1/108         │
├────┼─────┼───────┤
│同  上  │丁○○    │1/108         │
├────┼─────┼───────┤
│同  上  │巳○○    │1/18          │
└────┴─────┴───────┘
附表二
系爭土地地上權人明細：
┌────┬────┬─────┬───────┬───────┐
│地上權編│稱  謂  │姓    名  │應有部分比例  │設定權利範圍  │
│號      │        │          │              │              │
├────┼────┼─────┼───────┼───────┤
│        │原  告  │辛○○    │1/2           │              │
│  甲    ├────┼─────┼───────┤23.27㎡       │
│        │被  告  │戊○○    │1/2           │              │
├────┼────┼─────┼───────┼───────┤
│        │被  告  │丙○○    │29/100        │              │
│        ├────┼─────┼───────┤              │
│  乙    │同  上  │乙○○    │29/100        │339.70㎡      │
│        ├────┼─────┼───────┤              │
│        │同  上  │甲○○    │42/100        │              │
├────┼────┼─────┼───────┼───────┤
│  丙    │原  告  │辛○○    │全部          │153.42㎡      │
└────┴────┴─────┴───────┴───────┘
